tests/test_files/apertium-kaz.kaz.lexc
LEXICON POSTADV

%<postadv%>: # ;

!!!!!!!!!!!!!!!!!!!!!!!!!!!!!!!!!!!!!!!!!!!!!!!!!!!!!!!!!!!!!!!!!!!!!!!!!!!!!!!!

LEXICON KI

%<attr%>:%>%{G%}%{I%} CLITICS-NO-COP ;
%<subst%>:%>%{G%}%{I%} FULL-NOMINAL-INFLECTION ;

LEXICON ADV

%<adv%>: CLITICS-NO-COP ;

LEXICON ADV-WITH-KI

ADV ;
%<adv%>: KI ;
%<adv%>%<abl%>:%>%{D%}%{A%}н # ; ! FIXME: overgenerates a bit

LEXICON ADV-WITH-KI-I     ! Used for бері<adv>/бергі<adv><attr> 'right now' and similar

:%{I%} ADV ;
%<adv%>: KI ;

LEXICON ADV-ITG

%<adv%>%<itg%>: CLITICS-INCL-COP ;

!!!!!!!!!!!!!!!!!!!!!!!!!!!!!!!!!!!!!!!!!!!!!!!!!!!!!!!!!!!!!!!!!!!!!!!!!!!!!!!!

LEXICON CC

%<cnjcoo%>: CLIT-GHANA-ETC ;

LEXICON CS

%<cnjsub%>: # ; 

LEXICON CA

%<cnjadv%>: CLIT-GHANA-ETC ;

LEXICON QST

%<qst%>: # ;

LEXICON MOD-ASS

%<mod_ass%>: # ;

LEXICON MOD

! шығар, сияқты etc.

%<mod%>: # ;

LEXICON INTERJ

%<ij%>: # ;

LEXICON IDEO

%<ideo%>: # ;

LEXICON ABBR

%<abbr%>: # ;


!!!!!!!!!!!!!!!!!!!!!!!!!!!!!!!!!!!!!!!!!!!!!!!!!!!!!!!!!!!!!!!!!!!!!!!!!!!!!!!
!!!                          L E X I C O N                                  !!!
!!!!!!!!!!!!!!!!!!!!!!!!!!!!!!!!!!!!!!!!!!!!!!!!!!!!!!!!!!!!!!!!!!!!!!!!!!!!!!!

!======================!
 LEXICON ModalParticles
!======================!

ма:%~ма QST ; ! "" Dir/RL
ма:ма QST ; ! "" Dir/LR
ма:ба QST ; ! "" Dir/LR
ма:па QST ; ! "" Dir/LR
ма:ме QST ; ! "" Dir/LR
ма:бе QST ; ! "" Dir/LR
ма:пе QST ; ! "" Dir/LR
ма% не:%~ма% не QST ; ! "" Dir/RL
ма% не:ма% не QST ; ! "" Dir/LR
ма% не:ме% не QST ; ! "" Dir/LR
ше:ше QST ; ! ""

ғой:%~ғой MOD-ASS ; ! "" Dir/RL
ғой:ғой MOD-ASS ; ! "" Dir/LR
ғой:қой MOD-ASS ; ! "" Dir/LR

шығар:шығар MOD ; ! FIXME actually a verb, takes personal suffixes (V-PERS-S1);
                  !   ... more like <vaux><pres> than like a full verb -JNW
                  ! requires some transfer rules as e.g. in the following:
                  !# (kaz) Олар мүмкiн көп кiтап оқыған шығар.
                  !# (tat) Алар бәлки күп китап укыганнардыр.
                  !# (kir) Алар мүмкүн көп китеп окугандыр.


!===================!
 LEXICON Postadverbs
!===================!


%-ақ:%-ақ POSTADV ; ! ""

ғана:%~ғана POSTADV ; ! Dir/RL
ғана:ғана POSTADV ;   ! "only" Dir/LR
ғана:қана POSTADV ;   ! "only" Dir/LR

да:%~да POSTADV ; ! "1. even if"     Dir/RL
да:да POSTADV ; ! ""       Dir/LR
да:де POSTADV ; ! ""       Dir/LR
да:та POSTADV ; ! ""       Dir/LR
да:те POSTADV ; ! ""       Dir/LR

тағы POSTADV ; ! "... дагы" = "and ... too" ! FIXME:CHECK pos
тегіс POSTADV ; ! "entirely/all/all together"


!================!
 LEXICON Pronouns
!================!

PRON-PERS ;

DemonstrativePronouns ;

InterrogativePronouns ;

әлдеқандай:әлдеқандай PRON-IND ; ! ""
әрбіреу:әрбіреу PRON-IND ; ! ""
басқалар:басқалар PRON-IND-PL ; ! "other"
басқа:басқа PRON-IND ; ! "other"
бірдеме:бірдеме PRON-IND ; ! "something"
бірдеңе:бірдеңе PRON-IND ; ! "something"
бір% нәрсе:бір% нәрсе PRON-IND ; ! "something" Use/MT
қайда% болса% сонда:қайда% болса% сонда PRON-IND ; ! "anywhere" Use/MT
кей:кей PRON-IND ; ! "some" FIXME CHECK
қай:қай PRON-IND ; ! "which"
әр:әр PRON-IND ; ! !"either" Use/MT 
біреу:біреу PRON-IND ; ! !"someone" Use/MT 

әрқайсысы:әрқайсы PRON-QNT-POSS ; ! "each of"
барлық:барлық PRON-QNT ; ! ""
бәрі:бәр PRON-QNT-POSS ; ! "everyone"  ! FIXME: in the end, this really shouldn't create <px*> tags too (same problem for kymorph)
түгелге:түгел PRON-QNT-POSS ; ! "almost"  ! FIXME: in the end, this really shouldn't create <px*> tags too (same problem for kymorph)
! бәрі PRON-IND ; ! "everyone"  !!! This is an alternate of below ! FIXME: true for Kazakh too?
біреу:біреу PRON-QNT ; ! ""
екеу:екеу PRON-QNT-POSS ; ! "both" !Use/MT
әркім:әркім PRON-QNT ; ! ""
көбі:көп PRON-QNT-POSS  ; ! "most" !Use/MT
бірқатар:бірқатар PRON-QNT ; ! 
кейбіреу:кейбіреу PRON-QNT ; !



ешкім:ешкім PRNNEG ; ! "no one"
ешнәрсе:ешнәрсе PRNNEG ; ! "nothing"
ешнәрсе:еш% нәрсе PRNNEG ; ! "nothing" ! Dir/LR
ештеңе:ештеңе PRNNEG ; ! "nothing"
ешбір:ешбір PRNNEG ; ! "not one"


бір%-бір:бір%-бір PRON-RECIP ; ! "each other, one another"

өз:өз PRON-REF ; ! "self"



!==================!
 LEXICON Ideophones
!==================!

арс:арс IDEO ; ! ""
жарқ:жарқ IDEO ; ! ""

!===================!
 LEXICON Punctuation
!===================!


%.%<sent%>:%. # ;

%.%.%.%<sent%>:%.%.%. # ;
%;%<sent%>:%; # ;
%:%<sent%>:%: # ;
%!%<sent%>:%! # ;
%-%<guio%>:%- # ;
%х%<guio%>:%- # ;
%—%<guio%>:%— # ;
%–%<guio%>:%– # ;
,%<cm%>:%, # ;
%?%<sent%>:%? # ;
%'%<apos%>:%' # ;
%"%<sent%>:%" # ;
%«%<lquot%>:%« # ;
%»%<rquot%>:%» # ;
%”%<rquot%>:%” # ;
%“%<lquot%>:%“ # ;
%(%<lpar%>:%( # ;
%]%<rpar%>:%] # ;
%[%<lpar%>:%[ # ;
%)%<rpar%>:%) # ;
%\%<sent%>:%\ # ;
%/%<sent%>:%/ # ;


!==============!
 LEXICON Digits ! Use/Circ
!==============!


%0:%0 NUM ;  ! Use/Circ
№:№ DIGITLEX ;  ! Use/Circ
DIGITLEX ; ! Use/Circ
LASTDIGIT ; ! Use/Circ
LASTDIGIT-REST ; ! Use/Circ

!LEXICON Guesser
!
!<(а | ә | б | в | г | ғ | д | е | ё | ж | з | и | і | й | к | қ | л | м | н | ң | о | ө | п | р | с | т | у | ұ | ү | ф | х | һ | ц | ч | ш | щ | ь | ы | ъ | э | ю | я)+> N1 ; 

LEXICON NP-UNK 

%<np%>%<unk%>: # ;

LEXICON GUESS-QUEUE

<(a | b | c | d | e | f | g | h | j | k | l | m | n | o | p | q | r | s | t | u | v | w | x | y | z)+> NP-UNK ;

 LEXICON Conjunctions
да:да CC ; ! ""       Dir/LR
да:де CC ; ! ""       Dir/LR
да:та CC ; ! ""       Dir/LR
да:те CC ; ! ""       Dir/LR
ләкин:ләкин CC ; ! ""
және:және CC ; ! "and"
және:жөне CC ; ! "and" Dir/LR FIXME CHECK
не:не CC ; ! "neither... , nor ... (x2)" ! FIXME:NOTE: disambig
сондай%-ақ:сондай%-ақ CC ; ! ""
түгіл:түгіл CC ; ! "не только, но даже" #! Ол сен түгіл, мені де танымады. FIXME:CHECK
түгіл:түгілі CC ; ! "не только, но даже" Dir/LR
әрі:әрі CC ; ! "and (x2)" FIXME:DISAMBIG: from "әрі<adv>" (as adverb it is not repeated)
уа:уа CC ; ! "and"
Әлде:Әлде CC ;
һәм:һәм CC ; ! "and"
екеуі:екеуі CC ; ! "both" !Use/MT
яки:яки CC ; ! "or"
мен:%{M%}ен CC ; ! ""
мен:%{M%}енен CC ; ! "" Dir/LR
мен:бен CC ; ! "" Dir/LR
мен:мен CC ; ! "" Dir/LR
мен:пен CC ; ! "" Dir/LR
ал:ал CC ; ! "contrastive and"
бірақ:бірақ CC ; ! "but"
біресе:біресе CC ; ! "то ... , то ... (x2)"
я:я CC ; ! "or"
егер:егер CS ; ! "if"
егерде:егерде CS ; ! "if"
қашан% да:қашан% да CS ; ! "if"
онда:онда CS ; ! "then"
ондай% болса:ондай% болса CS ; ! "in that case"
себебі:себебі CS ; ! "because"    ! FIXME:NOTE: disambig from "себеп.n.px3sg"
яғни:яғни CS ; ! "that is, то есть"
мүбада:мүбада CS ; ! "if"
өйткені:өйткені CS ; ! "because"
шейін:шейін CS ; ! "until" !Use/MT
айтуынша:айтуынша CA ; ! ""
алайда:алайда CA ; ! "nevertheless"
әйтпесе:әйтпесе CA ; ! ""
әйтсе% де:әйтсе% де CA ; ! "nevertheless"
басқаша% айтканда:басқаша% айтканда CA ; ! ""
дегенмен:дегенмен CA ; ! "nevertheless"
демек:демек CA ; ! "that is"
жазуынша:жазуынша CA ; ! ""
мәлімдеуінше:мәлімдеуінше CA ; ! ""
ондықтан:ондықтан CA ; ! "that is why"
осы% себептен:осы% себептен CA ; ! "therefore"
пікірінше:пікірінше CA ; ! ""
себебі:себебі CA ; ! ""
сонда% да:сонда% да CA ; ! "nevertheless" Use/MT   = (tat) шулай да
сонда:сонда CA ; ! "nevertheless"                  = (tat) шулай да
сондықтан:сондықтан CA ; ! "that is why"
сөздерінше:сөздерінше CA ; ! ""
сөзінше:сөзінше CA ; ! ""
сөйтсе% де:сөйтсе% де CA ; ! "nevertheless"
сөйтсе:сөйтсе CA ; ! "nevertheless"
хабарлауынша:хабарлауынша CA ; ! ""
әйткенмен:әйткенмен CA ; ! ""
айтуларынша:айтуларынша CA ; ! ""
ойынша:ойынша CA ; ! ""
мәліметінше:мәліметінше CA ; ! ""
пайымдауынша:пайымдауынша CA ; ! ""
 LEXICON Adjectives
я% болмаса:я% болмаса CC ; ! "or"  ! Use/MT eng-kaz
 LEXICON Adverbs
қайда:қайда ADV-ITG ; ! "where (где;куда)"
қайдан:қайдан ADV-ITG ; ! ""
қалай:қалай ADV-ITG ; ! "how"
нендей:нендей ADV-ITG ; ! "how"
қашан:қашан ADV-ITG ; ! "when"
неге:неге ADV-ITG ; ! "why"
неғұрлым:неғұрлым ADV-ITG ; ! ""
қаншалық:қаншалық ADV-ITG ; ! ""
қаншалықты:қаншалықты ADV-ITG ; ! ""
келе%-келе ADV ; ! "little by little"
қаншама:қаншама ADV-ITG ; ! ""
соңында:соңында ADV ; ! "finally" !Use/MT
көмескі:көмескі ADV ; ! ""
атынан:атынан ADV ; ! "behalf"    !Use/MT
барынша:барынша ADV ; ! ""
емес:емес ADV ; ! "not" Use/MT
көбінесе:көбінесе ADV ; ! "mostly"
сосын:сосын ADV ; ! ""
бұрыннан:бұрыннан ADV ; ! ""
мол:мол ADV ; !"Use/MT"
өзара:өзара ADV ; !"Use/MT"
жексұрынды:жексұрынды ADV ; ! 
алғаш:алғаш ADV-WITH-KI ; ! "at first > first/initial"
әзір:әзір ADV-WITH-KI ; ! "now > the one now"
бағана:бағана ADV-WITH-KI ; ! "just now > the one just now" FIXME: gloss
биыл:биыл ADV-WITH-KI ; ! "this year > this year's"
бүгін:бүгін ADV-WITH-KI ; ! "today > today's"   FIXME: takes abl, dat, ...
бүрсігүні:бүрсігүні ADV-WITH-KI ; ! ""
бұрын:бұрын ADV-WITH-KI ; ! "earlier"
бұрын:бұрың ADV-WITH-KI ; ! "earlier" Dir/LR
былтыр:былтыр ADV-WITH-KI ; ! "last year > last year's"
ежел:ежел ADV-WITH-KI ; ! "ancient"
енді:енді ADV-WITH-KI ; ! "contrastive now > the one now"
жаңа:жаңа ADV-WITH-KI ; ! "a while ago's"
кәзір:кәзір ADV-WITH-KI ; ! "now > the one now (dial.)"
кейін:кейін ADV-WITH-KI ; ! "after"   FIXME: takes comparative
кеше:кеше ADV-WITH-KI ; ! "yesterday > yesterday's"
кешегі% күнгі:кешегі% күнгі ADV-WITH-KI ; ! "yesterday > yesterday's" USE/MT
кеш:кеш ADV-WITH-KI ; ! "evening/late"
күндіз:күндіз ADV-WITH-KI ; ! "during the day"
қазір:қазір ADV-WITH-KI ; ! "now > the one now"
соң:соң ADV-WITH-KI ; ! ""
таңертең:таңертең ADV-WITH-KI ; ! "morning"
төмен:төмен ADV-WITH-KI ; ! "lower"
бері:бер ADV-WITH-KI-I ; ! "on the near side"
жоғары:жоғар ADV-WITH-KI-I ; ! "high"
ақыры:ақыр ADV-WITH-KI-I ; ! "at last, finally / the last __"
ертен:ертен ADV-WITH-KI ; ! "tomorrow > tomorow's"  ! Use/MT eng-kaz
солға:солға ADV ; ! "left"  ! Use/MT eng-kaz
қорқынышты:қорқынышты ADV ; !"Use/MT"
ақырын:ақырын ADV ; !"Use/MT"
жай:жай ADV ; !"Use/MT"
қымтырылып:қымтырылып ADV ; !"Use/MT"
дәйекті% түрде:дәйекті% түрде ADV ; !"Use/MT"
бұдан% әрі:бұдан% әрі ADV ; !"Use/MT"
адамша:адамша ADV ; !"Use/MT"
жалқаулы:жалқаулы ADV ; !"Use/MT"
дегенмен:дегенмен ADV ; !"Use/MT"
мерекелі:мерекелі ADV ; !"Use/MT"
батылдана:батылдана ADV ; !"Use/MT"
ессіз:ессіз ADV ; !"Use/MT"
нәтижесіз:нәтижесіз ADV ; !"Use/MT"
үш% рет:үш% рет ADV ; !"Use/MT"
 LEXICON Interjections
о:о INTERJ ; ! ""
ау:ау INTERJ ; ! ""
амин:амин INTERJ ; ! ""
ә:ә INTERJ ; ! ""
әйе:әйе INTERJ ; ! "yes"
әрине:әрине INTERJ ; ! "of course"
әттең:әттең INTERJ ; ! ""
бах:бах INTERJ ; ! ""
ох:ох INTERJ ; ! ""
бәсе:бәсе INTERJ ; ! ""
дариға:дариға INTERJ ; ! ""
дұрыс:дұрыс INTERJ ; ! "right"
ей:ей INTERJ ; ! ""
жоқ:жоқ INTERJ ; ! "no"
иә:иә INTERJ ; ! "yes"
қош:қош INTERJ ; ! ""
мақұл:мақұл INTERJ ; ! "fine/okay"
мейлі:мейлі INTERJ ; ! "okay/fine"
мына:мына INTERJ ; ! "here is, вот"
қайырлы% таң:қайырлы% таң INTERJ ; ! "good morning"
қайырлы% түн:қайырлы% түн INTERJ ; ! "good night"
қош% келдіңіз:қош% келдіңіз INTERJ ; ! "Welcome"
өй:өй INTERJ ; ! ""
рақмет:рақмет INTERJ ; ! "thank you"
түсінікті:түсінікті INTERJ ; ! "understood"
бәлкім:бәлкім INTERJ ; ! ""
мысалы:мысалы INTERJ ; ! "e.g."
 LEXICON Abbreviations
CD:CD ABBR ; ! ""
ER:ER ABBR ; ! ""
IDF:IDF ABBR ; ! ""
KPO:KPO ABBR ; ! ""
NDS:NDS ABBR ; !"Use/MT"
RAF:RAF ABBR ; ! ""
UEFA:UEFA ABBR ; ! ""
авг%.:авг%. ABBR ;
англ:англ ABBR ;
аум%.:аум%. ABBR ; ! ""
б%.т%.:б%.т%. ABBR ; ! "болып табылады"
ВСООНЛ:ВСООНЛ ABBR ; !"Use/MT"
млн:млн ABBR ; ! "млн"
ДНҚ:ДНҚ%{а%} ABBR ; ! "DNA"
ЕҰУ:ЕҰУ ABBR ; ! "" ! Use/MT
ІІМ:ІІМ ABBR ; ! "Ішке істер министрліғі"
км²:км2 ABBR ; ! "km²" Dir/LR
Қазатомпром:Қазатомпром ABBR ; ! ""
МАГАТЭ:МАГАТЭ ABBR ; ! ""
окт%.:окт%. ABBR ;
сент%.:сент%. ABBR ;
ТЖҚ:ТЖҚ ABBR ; ! ""
ҰҚК:ҰҚК ABBR ; ! "Ұжымдық қауіпсіздік келісімі"
ҚҚС:ҚҚС ABBR ; !"Use/MT"
СПБМУ:СПБМУ ABBR ; ! ""
МАЖ:МАЖ ABBR ; ! ""
LEXICON Guesser
A:A GUESS-QUEUE ; 
B:B GUESS-QUEUE ; 
C:C GUESS-QUEUE ; 
D:D GUESS-QUEUE ; 
E:E GUESS-QUEUE ; 
F:F GUESS-QUEUE ; 
G:G GUESS-QUEUE ; 
H:H GUESS-QUEUE ; 
J:J GUESS-QUEUE ; 
K:K GUESS-QUEUE ; 
L:L GUESS-QUEUE ; 
M:M GUESS-QUEUE ; 
N:N GUESS-QUEUE ; 
O:O GUESS-QUEUE ; 
P:P GUESS-QUEUE ; 
Q:Q GUESS-QUEUE ; 
R:R GUESS-QUEUE ; 
S:S GUESS-QUEUE ; 
T:T GUESS-QUEUE ; 
U:U GUESS-QUEUE ; 
V:V GUESS-QUEUE ; 
W:W GUESS-QUEUE ; 
X:X GUESS-QUEUE ; 
Y:Y GUESS-QUEUE ; 
Z:Z GUESS-QUEUE ; 
сол% себепті:сол% себепті CS ; ! ""
